---
title: 'Tutorial 19'
output: html_document
---

```{r setup, include=F}
knitr::opts_chunk$set(echo = TRUE, eval=F, include=T)
```

# Revisão de purrr

## Funções map

Vamos começar, como sempre, carregando as bibliotecas que precisaremos para o tutorial. Além de _tidyverse_, utilizaremos também o pacote _purrr_, sobre o qual aprenderemos um pouco mais neste tutorial. Instale-o se ainda não tiver feito.

```{r}
library(tidyverse)
library(purrr)
```

Geraremos um data frame simples, com três variáveis numéricas, para utilizarmos no início do tutorial. Note no código abaixo que variável "x" terá aproximadamente 5% de missing values:

```{r}
df <- tibble(x = sample(c(rnorm(95), rep(NA, 5)), 
                            1000, 
                            replace = T),
                 y = rnorm(1000, 42, 3),
                 z = rexp(1000, 1))
```

Há várias funções para calcularmos a média de todas as colunas de um data frame e em diversos pacotes. Neste tutorial estamos interessados em entender como podemos fazer esse calculo utilizando, em primeiro lugar, for loops, e, a seguir, as funções do pacote _purrr_ que, basicamente, substituem o for loops em R.

Uma possível solução com for loops é:

```{r}
media_col <- c()

for (i in 1:ncol(df)){
  media_col <- c(media_col, mean(df[[i]], na.rm = T))
}
```

No exemplo acima, criamos um objeto vazio e a cada iteração do loop "anexamos" a média da i-ésima variável. Uma alternativa ligeiramente mais eficiente é determinar antes do loop o tamanho do objeto que conterá o resultado e a cada i-ésima itearação adicionar a média calculada à i-ésima posição deste objeto:

```{r}
media_col <- vector("double", ncol(df))

for (i in 1:ncol(df)){
  media_col[[i]] <- mean(df[[i]], na.rm = T)
}
```

Em ambos os casos temos um bocado de código para uma tarefa bastante simples. A partir de agora, esqueceremos o for loop e aprenderemos um pouco sobre as funções da família "map" que são utlizadas em programação funcional como substitutas de loops.

O uso básico do pacote _purrr_, para resolver o problema acima é:

```{r}
map(df, mean)
```

A função _map_ pode ser aplicada a uma lista, a um data frame (que é uma lista de vetores na vertical e pareados) ou a um vetor e, para cada posição da lista/data frame/vetor aplica uma função. O resultado é uma lista de tais aplicações. Note que o resultado da função acima é uma lista.

As variações da função _map_ permite que o resultado seja outra classe de objeto do que uma lista. _map\_dbl_, por exemplo, retorna um vetor do tipo "double". Diferentemente de _map_, as funções da família que especificam a classe de output precisam que a função aplicada a cada elemento também retorne tal classe.

```{r}
map_dbl(df, mean)
```

A variável "x" contém, propositalmenete, NAs. Vamos removê-los do cálculo da média. Para adicionar parâmatros à função _mean_, que aplicamos com _map\_dbl_, basta separá-los com vírgula, em ordem, após a função aplicada. Eles seriam 'passados' para a função _mean_. Para removermos os NAs do cálculo da média fazemos:

```{r}
map_dbl(df, mean, na.rm = T)
```

Para calcularmos o desvio padrão:

```{r}
map_dbl(df, sd, na.rm = T)
```

Ou o primeiro decil:

```{r}
map_dbl(df, quantile, probs = 0.1, na.rm = T)
```

ou o primeiro e último decil:

```{r}
map_dbl(df, quantile, probs = c(0.1, 0.9), na.rm = T)
```

Ops! Aqui deu errado. O que aconteceu?

A função _map\_dbl_ requer que o output seja um vetor atômico do tipo double. Nesse caso, ao aplicarmos a função _quantile_ e escolhermos 2 decis, temos como resultado um vetor de tamanho 2. O resultado da iteração não pode, por essa razão, ser um vetor. Pode ser, porém, uma lista:

```{r}
map(df, quantile, probs = c(0.1, 0.9), na.rm = T)
```

A função _map_ sempre servirá onde alguma outra da família servir. Na dúvida, use-a.

Vamos a outro exemplo. Peguemos o data frame "starwas", disponível no pacote datasets que venha com R.

```{r}
data("starwars")
```

O data frame contém informações sobre cada um dos personagens da série de filmes. Como é de se esperar, algumas variáveis deste dataset não devem ser numéricas. Como investigamos quais variáveis são numéricas?

```{r}
map_lgl(starwars, is.numeric)
```

Simples, não? Com _map\_lgl_ aplicamos a função _is.numeric_ a todas as variáveis e obtemos como resultado um vetor lógico que contém a informação de quais variávais são numéricas. Poderíamos utilizá-lo, por exemplo, para selecionar apenas as variáveis numéricas do dataset e calcularmos a média:

```{r}
numerica <- map_lgl(starwars, is.numeric)
map_dbl(starwars[, numerica], mean, na.rm = T)
```

Algo semelhante pode ser feito com o "typeof", que retorna o tipo da variável. Este informação, porém, é textual, e por isso utilizamos a função _map\_chr_ para aplicá-la a todos os elementos do data frame (ou lista, ou vetor):

```{r}
map_chr(starwars, typeof)
```

As funções aplicadas à uma lista (ou data frame ou vetor) não precisam, como vimos no exemplo da função _quantiles_ ter outputs "simples":

```{r}
map(df, summary)
```

Podemos, inclusive, criar funções e aplicá-las com _map_. Vamos resgatar o data frame "mtcars":

```{r}
data(mtcars)

amplitude <- function(x) {
  max(x) - min(x) 
}

map(mtcars, amplitude)
```

Se quisermos, podemos utilizar funções anônimas, ou seja, que não são geradas como objeto, mas sim criadas no contexto de sua aplicação, o que poupa bastante cógido.

```{r}
map(mtcars, function(x) max(x)- min(x))
```

Para tornar o código ainda mais curto e eliminar obviedades, podemos utilizar o símbolo "~" para indicar que haverá na sequência uma função, e "." em substituição à variável correspondente ao parâmetro da função

```{r}
map(mtcars, ~ max(.)- min(.))
```

Para encerrarmos o exemplo, poderíamos utilizar a função _map\_dbl_ e obter diretamente um vetor numérico em vez de uma lista:

```{r}
map_dbl(mtcars, ~ max(.)- min(.))
```

Finalmente, gostamos de trabalhar com data.frames - eles são bastante intuitivos e podem ser reusados para vários fins subsequentes - tabelas, gráficos, etc. Podemos pedir para o _map_ devolve um data.frame pronto para usar? Sim! Usamos, naturalmente, _map\_df_:

```{r}
map_df(mtcars, ~ max(.)- min(.))

map_df(mtcars, summary) 

map_df(mtcars, summary) %>% 
  mutate(Statistic=c("Min.", "1st Qu.", "Median", "Mean", "3rd Qu.", "Max.")) %>%
  select(Statistic, everything())
```

### Exercicio

Usando o banco de dados _starwars_ e a função _map_, idenitificar a pessoa mais alto, mais pesado, e mais jovem. Também identifique a pessoa mais baixo, mais leve, e mais velho. Finalmente, escreva uma função para calcular ambos o máximo e o mínimo ao mesmo tempo, e aplicá-lo com _map_. 

## Modelos com purrr

Vamos a um exemplo mais interessante, ainda com "mtcars". Nosso objetivo será produzir modelos com pequenas variações a partir de um modelo de regressão linear bastante simples (função _lm_, "linear model") entre o consumo de combustível de um carro (mpg, "miles per gallon") e seu peso (wt, "weight"), abaixo apresentado:

```{r}
reg <- lm(mpg ~ wt , data = mtcars)
```

O resultado _reg_ da função _lm_ é um objeto bastante complexo da classe _lm_:

```{r}
class(reg)
str(reg)
```
No entanto, trata-se basicamente de uma lista. Podemos extrair seus componentes "navegando" a lista. Por exemplo, para extrairmos os coeficientes gerados no modelo podemos fazer:

```{r}
reg$coefficients
```

ou ainda, como nos interessará adiante:

```{r}
reg[['coefficients']]
```

ou mesmo utilizando a posição dos coeficientes na estrutura do objeto:

```{r}
reg[[1]]
```

Vamos supor que nos interessa agora produzir um modelo seperado para cada categoria de carro em relação ao número de cilindros, que podem ser 4, 6 ou 8. Com a função _split_, geraremos uma lista de data frames em que cada posição da lista contém um data frame com as observações de uma categoria de número de cilindros.

```{r}
lista_df <- split(mtcars, mtcars$cyl)

lista_df
```

Como gerar, sem repetir várias vezes o código, um modelo para cada um dos data frames na lista de data frames (lembrando que as variáveis dos data frames são exatamente as mesmas)?

Com a função _map_, obviamente: 

```{r}
resultados <- map(lista_df, function(x) lm(mpg ~ wt , data = x))
```

Se quisermos simplificar o código:

```{r}
resultados <- map(lista_df, ~ lm(mpg ~ wt , data = .))
```

Examine o objeto "resultados"

```{r}
resultados
```

Note que, para cada categoria de número de cilindros, temos agora um objeto da classe "lm". Antes, tinhamos uma lista de data frames. Agora, temos uma lista de resultados da aplicação da função _lm_ a data frames.

Mas o que nos interessa não é observar todo o resultado, mas apenas os coeficientes gerados nos modelos. Podemos, assim aplicar novamente a função _map_ ao _resultados_:

```{r}
map(resultados, function(x) x[["coefficients"]])
```

Por termos em cada posição da lista um objeto _lm_, que é uma lista, podemos simplificar o código acima:

```{r}
map(resultados, "coefficients")
```

Vamos guardar os coeficientes em um objeto.

```{r}
coeficientes <- map(resultados, "coefficients")
```

Cada modelo tem 2 coeficientes, o intercepto e o coeficiente para a variável "wt". Procedendo exatamente como acabamos de fazer, podemos extrair apenas os coeficientes de "wt" de nossa lista:

```{r}
map(coeficientes, "wt")
```
Por termos apenas vetores atômicos em cada posição da lista, poderíamos ter optado por _map\_dbl_ em vez de _map_:

```{r}
map_dbl(coeficientes, "wt")
```

Finalmente, as funções _map_ pode ser utilizadas com "pipe". O código que produzimos acima pode ser condensado da seguinte maneira:

```{r}
mtcars %>% 
  split(.$cyl) %>%
  map(~ lm(mpg ~ wt, data = .)) %>%
  map("coefficients") %>%
  map_dbl("wt")
```

Aproveite agora para examinar a documentação da função _map_. O exemplo que acabamos de fazer vem de lá:

```{r}
?map
```

Vamos criar algo novo agora. Vamos supor que queremos produzir o mesmo modelo não para cada categoria de cilindrada, mas incluindo a cada vez apenas um quintil da variável _qsec_ (tempo que o carro leva para percorrer o primeiro quarto de milha). Ou seja, em primeiro lugar incluiremos apenas 20% carros mais lentos, a seguir os 40% mais lentos, até gerarmos um modelo com todos os carros:

Para gerar os quintis podemos fazer:

```{r}
quintis <- quantile(mtcars$qsec, probs = c(.2, .4, .6, .8, 1))
```

Vamos aplicar a função _map_ ao vetor de quintis (e não ao uma lista de data frames, como anteriormente) para gerar o resultado que nos interessa. Exceto pelas duas primeiras linhas de código, as demais são idênticas à anterior:

```{r}
quintis %>%
  map(~ filter(mtcars, qsec <= .)) %>%
  map(~ lm(mpg ~ wt, data = .)) %>%
  map("coefficients") %>%
  map_dbl("wt")

```

Note bem que começamos aqui com os quintis e não com o data.frame _mtcars_ como anteriormente. Assim, podemos iterar sobre a variação nos dados que nos interesse.

Mais um exemplo: como aplicamos a mesma regressão para duas variáveis dependentes diferentes? Agora não queremos filtrar o banco de dados mas alterar uma variável no fórmula de regressão cada vez e deixar o banco de dados fixo.

```{r}
dependentes <- c("mpg","qsec")

dependentes %>%
  map(~lm(as.formula(paste(.x," ~ wt")), data=mtcars)) %>%
  map("coefficients") %>%
  map_dbl("wt")
```

E se quisemos os "Standard Errors" de cada modelo? Podemos usar a função _summary_ para acessar mais detalhes:

```{r}
dependentes %>%
  map(~lm(as.formula(paste(.x," ~ wt")), data=mtcars)) %>%
  map(summary) %>%
  set_names(dependentes) %>%
  map("coefficients")
```

Uma função muito útil aqui para 'limpar' os modelos complexos se chama _tidy_ do pacote _broom_

```{r}
library(broom)

dependentes %>%
  map(~lm(as.formula(paste(.x," ~ wt")), data=mtcars)) %>%
  map(tidy)
```

Note que cada um dos nossos modelos venha como um data.frame separado. Mas podemos pedir para um único data.frame com _map\_df_:

```{r}
models_df <- dependentes %>%
  map(~lm(as.formula(paste(.x," ~ wt")), data=mtcars)) %>%
  set_names(dependentes) %>%
  map_df(tidy, .id="model")
```

Agora, com um data.frame flexível, temos possibilidades diversas. Por exemplo, podemos reorganizar a tabela para gerar um gráfico das linhas de regressão:

```{r}
models_df %>%
  select(model, term, estimate) %>%
  spread(key="term", value="estimate") %>%
  rename("Intercept"=`(Intercept)`) %>%
  select(-model) %>%
  ggplot() +
  geom_abline(aes(intercept=Intercept, slope=wt)) +
  xlim(0,10) +
  ylim(0,50) +
  theme_classic()
```

### Exercicio

Usando as funções de _map_, execute regressões com o banco de dados _mtcars_ para a relação entre 'hp' (horsepower) e 'qsec' (a variável dependente) separadamente para carros com 3, 4 e 5 'gears'. Compare o coeficiente para a variável 'hp' para os três tipos de carros. 

```{r}
mtcars %>% 
  split(.$gear) %>%
  map(~lm(qsec~hp, data=.)) %>%
  map("coefficients") %>%
  map_dbl("hp")
```


## Combinando data frames em uma lista

Até agora, vimos basicamente a função _map_ do pacote _purrr_. Vamos examinar rapidamente outra função bastante útil do pacote: _reduce_.

Um das chatices de trabalharmos com os dados da MUNIC é o fato das informações estarem espalhadas em diversas planilhas de um mesmo documento.

Para o exemplo, temos 3 planilhas que foram exportadas em formato .txt. Em primeiro lugar, vamos abrí-las: 

```{r}
munic_v_externa <- read.csv("https://raw.githubusercontent.com/leobarone/FLS6397_2018/master/data/munic_v_externa.csv", sep=";")
munic_r_humanos <- read.csv("https://raw.githubusercontent.com/leobarone/FLS6397_2018/master/data/munic_r_humanos.csv", sep=";")
munic_p_urbano <- read.csv2("https://raw.githubusercontent.com/leobarone/FLS6397_2018/master/data/munic_p_urbano.csv")
```

e juntá-las em uma lista.

```{r}
lista_munic <- list(munic_v_externa, munic_r_humanos, munic_p_urbano)
```

Nosso objetivo agora é combiná-las em um único data frame sem precisar fazer múltiplos "joins". Se estívessemos, por exemplo, trabalhando com dados do TSE, teríamos que combinar 27 data frames em um único e escrever o código das combinações par a par seria pouco inteligente.

Em vez disso, vamos fazer um _full\_join_ das 3 planilhas da MUNIC que abrimos pelo id do município (variável A1, comum a todas as planilhas):

```{r}
munic <- lista_munic %>%
  reduce(full_join, by = "A1")
```

Bastante simples, não? A função _reduce_ serve para reduzirmos uma lista a um único objeto. Um exemplo mais simples de aplicação da função seria:

```{r}
lista <- list(c(1, 1, 2, 3), c(5, 8), 13, c(21, 34))

lista %>% 
  map(sum) %>%
  reduce(`+`)
```

_reduce_ também pode ser utilizado para vetores, e não apenas para listas, como veremos adiante.

