---
title: 'Tutorial 17'
output: html_document
---

```{r setup, include=F}
knitr::opts_chunk$set(echo = TRUE, eval=F, include=T)
```

Nesse tutorial, vamos explorar duas ferramentas para apoiar a reprodutibilidade. 

1. **Git e Github**
2. **Checkpoint** - um pacote de R que garante que as funções/bibliotecas que você usa estejam disponíveis para outras pessoas sem conflitos

# Git, Github e RStudio

1- Comece criando uma conta no github: [https://github.com/](https://github.com/). Github é um serviço web-based de controle de versão, que utiliza o software de código aberto _git_.

2- A seguir, instale git no seu computador. Para Windowns, use o url: [https://git-scm.com/download/win](https://git-scm.com/download/win)

3- Opcionalmente, você pode instalar o Github Desktop em seu computador. Não utilizaremos em sala de aula, mas é uma ferramenta interessante: [https://desktop.github.com/](https://desktop.github.com/)

## Tarefa 1 - Fork e clone

4- Vá para sua conta no github e faça login. Famos "forkar" o repositório: [https://github.com/leobarone/repositorio_clone](https://github.com/leobarone/repositorio_clone)

5- Clonar o repositório (alterar "SEULOGIN" para o seu nome de usuário no github):https://github.com/SEULOGIN/repositorio_clone

6- Criar um novo script que abra os dados e produza uma regressão e um gráfico, como no código abaixo:

```{r cars}
dados <- read.csv("~/repositorio_clone/dados.csv")
lm(idade ~ sexo + reprovacoes, data = dados)
plot(density(idade))
```

7- Salvar com nome de "analise.R"

8- Produzir um arquivo ".Rmd" de sua autoria, comentando (muito brevemente) a regressão e o gráfico. Salvar como "analise.Rmd"

9- Add, commit e push usando a interface do RStudio.

## Tarefa 2 - Criando um novo projeto

10- Criar um repositório novo diretamente no github.

11- Clonar.

12- Editar o README.

13- Adicionar 2 novos arquivos de sua escolha.

14- Add, commit e push.

# Checkpoint
O que vai acontecer se mandamos o nosso script ou arquivo de R Markdown para uma colega? Vai funciona? Será reprodutível? Freqüentemente não. Mesmo que eles tem exatamente os mesmos arquivos e usa a mesma versão de R e RStudio, não podemos garantir que eles terão acesso às mesmas funções que usamos para fazer nosso script. Lembre-se que tivemos que instalar cada um dos nossos pacotes (`install.packages()`) - se o receptor não tiver feito o mesmo ou tiver uma versão diferente de um pacote, nosso código vai quebrar.

Para resolver isso, vamos usar o pacote `checkpoint` para garantir reprodutibilidade de pacotes. Num site online, o checkpoint salva cada dia todos os pacotes disponível em R (de CRAN). Nós só precisamos escolher uma data para o nosso código para que ele use o conjunto consistente de pacotes salvos nessa data sempre que o código seja executado. Como aproveitamos? Apenas coloque o seguinte código (com sua data preferida) no início do seu código:

```{r, eval=FALSE}
install.packages("checkpoint")
library(checkpoint)
checkpoint("2018-04-19")
```

Desde que o checkpoint vai salvar uma copia dos pacotes localmente, funciona melhor dentro de um projeto de R.

# Exercício
Vamos limpar e organizar o script com quem você está trabalhando para criar um documento PDF (ou HTML se não tem Latex instalado) profissional. Especifique parâmetros de cada chunk para tirar todos os mensagens, warnings e código bruto do documento final. O seu PDF deve conter apenas o seu texto explicativo, 'in-line' código, e tabelas/gráficos.